臺灣高等法院刑事裁定
111年度毒抗字第471號
抗  告  人
即  被  告  朱聖煒


上列抗告人即被告因違反毒品危害防制條例案件，不服臺灣桃園
地方法院中華民國111年4月28日裁定（111年度毒聲字第447號）
，提起抗告，本院裁定如下：
    主  文
抗告駁回。
    理  由
一、原裁定意旨略以：抗告人即被告朱聖煒（下稱被告）基於施
    用第一級毒品海洛因之犯意，於民國110年11月23日晚間10
    時許，在桃園市○○區○○路0段000巷00號，施用海洛因之事實
    ，業據被告於警詢及偵查中均坦承不諱，並有尿液暨毒品真
    實姓名與編號對照表(編號110偵-1219)及驗尿報告(報告編
    號UL/2021/C0000000)在卷可稽，並扣得海洛因2包（共淨重
    0.65公克），經以檢驗試劑初步檢驗結果，呈海洛因毒品陽
    性反應，足見被告之任意性自白與事實相符，被告施用第一
    級毒品犯行洵堪認定。又被告前次受觀察、勒戒或強制戒治
    之執行完畢釋放後距今已逾10年，且檢察官已於聲請書中敘
    明「被告因妨害公務案件，現由桃園地方檢察署檢察官以11
    1年度偵字第2162號案件偵查中，因戒癮治療程序無法在監
    所內為之」等語，堪認檢察官於審酌被告個案情節、相關刑
    事政策及可運用行政資源之後，認難以期待被告日後得配合
    完成戒癮治療之處遇程序，尚難認檢察官上開裁量有何違反
    立法目的或悖於比例原則等濫用裁量權限之情，爰裁定被告
    應送勒戒處所觀察、勒戒，其期間不得逾2月等語。
二、抗告意旨略以：
　㈠如今的刑事刑罰政策已揚棄過往的應報理論，而改採特別預
    防理論，且應盡量避免採行短期自由刑，參酌被告所犯輕微
    ，實無令其身陷囹圄、入勒戒所觀察勒戒之必要，被告並非
    患有毒癮之人，且經此教訓，已深具悔悟，如對被告緩起訴
    並命戒癮治療，不僅無難收矯治之效或難以維持法秩序之情
    狀，亦屬合法及妥適。
　㈡「送勒戒處所觀察、勒戒」與「命前往指定治療機構、接受
    戒癮治療」均係本件聲請人即檢察官合法得為之處置，而上
    開二種方式，雖均屬有助於達成戒治毒癮效果之功能，惟「
    送勒戒處所觀察、勒戒」係將被告拘禁於一定處所，反之，
    若為「命被告前往指定治療機構、接受戒癮治療」，則被告
    僅需於特定時間、前往特定地點，接受治療，兩者相較，所
    受限制小，侵害被告人身自由亦較輕微。
　㈢綜上，檢察官聲請將被告送勒戒處所觀察、勒戒之方式，雖
    有效達成戒除被告毒癮之目的，而符「適當性」，然其所採
    之「送勒戒處所觀察、勒戒」顯非對被告侵害較小之方法，
    有違「必要性」，故檢察官聲請所採之方式，已違比例原則
    ，實質上應屬違法。是原裁定未能符合比例原則，懇請鈞院
    撤銷並駁回原裁定云云。
三、按犯毒品危害防制條例第10條之罪者，檢察官應聲請法院裁
    定，令被告入勒戒處所觀察、勒戒，其期間不得逾2月；犯
    第10條之罪者，於犯罪未發覺前，自動向衛生福利部指定之
    醫療機構請求治療，醫療機構免將請求治療者送法院或檢察
    機關；依前項規定治療中經查獲之被告，應由檢察官為不起
    訴之處分，但以一次為限；本法第20條第1項及第23條第2項
    之程序，於檢察官先依刑事訴訟法第253條之1第1項、第253
    條之2第1項第4款至第6款或第8款規定，為附條件之緩起訴
    處分時，不適用之；前項緩起訴處分，經撤銷者，檢察官應
    繼續偵查或起訴；檢察官依刑事訴訟法第253條之2第1項第6
    款規定為緩起訴處分前，應徵詢醫療機構之意見；必要時，
    並得徵詢其他相關機關（構）之意見；刑事訴訟法第253條
    之2第1項第6款規定之緩起訴處分，其適用戒癮治療之種類
    、實施對象、內容、方式、執行醫療機構或其他機構與其他
    相關事項之辦法及完成戒癮治療之認定標準，由行政院定之
    ，毒品危害防制條例第20條第1項、第21條、第24條分別定
    有明文。是毒品危害防制條例第20條第1項關於觀察、勒戒
    之規定，係屬強制規定，除於毒品危害防制條例第21條第1
    項所稱犯同條例第10條之罪者，於犯罪未發覺前，自動向衛
    生福利部指定之醫療機構請求治療，醫療機構免將請求治療
    者送法院或檢察機關之情形；或檢察官審酌個案情形，依同
    法第24條第1項為附完成戒癮治療之緩起訴處分，可排除適
    用觀察、勒戒之程序外，凡經檢察官聲請且符合法定要件者
    ，法院即應據以裁定，尚無自由斟酌以其他方式替代或得以
    其他原因免予執行之權。再檢察官選擇向法院聲請裁定令被
    告入勒戒處所接受觀察、勒戒，或對行為人為附命完成戒癮
    治療之緩起訴處分，均屬立法者給予檢察官之職權，尚非得
    認係施用毒品者所享有之權利，或有依其意願選擇之餘地，
    縱被告提出該項聲請，亦僅在促請檢察官注意得否予以適用
    ，檢察官並不受被告聲請之拘束。
四、經查：
　㈠被告於上開時、地，以前揭方式，施用第一級毒品海洛因之
    事實，業據被告於警詢及偵查中均坦承不諱，並有桃園市政
    府警察局保安警察大隊搜索扣押筆錄、扣押物品目錄表、毒
    品真實姓名與編號對照表、臺灣檢驗科技股份有限公司濫用
    藥物檢驗報告及法務部調查局濫用藥物實驗室110年12月27
    日調科壹字第11023017990號鑑定書在卷可稽，足見被告之
    任意性自白與事實相符，是被告上揭施用第一級毒品之犯行
    ，堪以認定。而被告前曾因施用毒品案件而接受觀察、勒戒
    ，並於89年間執行完畢出監等情，有臺灣桃園地方法院106
    年審訴字第740號判決及本院被告前案紀錄表在卷可佐。被
    告於前述觀察、勒戒執行完畢釋放3年後之110年11月23日晚
    間10時許，再犯本件施用第一級毒品海洛因罪，故原裁定令
    被告入勒戒處所觀察、勒戒，並無違法或不當。
　㈡抗告意旨固以前詞置辯，惟觀諸現行毒品危害防制條例，並
    無課以檢察官於聲請觀察、勒戒前或法院裁定前，應訊問被
    告是否同意觀察、勒戒之規定。又依毒品戒癮治療實施辦法
    及完成治療認定標準第6條第1項「檢察官為緩起訴處分前，
    應得參加戒癮治療被告之同意，並向其說明完成戒癮治療應
    遵守事項後，指定其前往治療機構參加戒癮治療」、第2項
    「未滿20歲之被告，並應得其法定代理人之同意」等規定，
    受戒癮治療者必須自行前往治療機構接受戒癮治療並遵守一
    定事項，一旦違反，其緩起訴處分即有可能遭到撤銷，並由
    檢察官依法繼續偵查或起訴。故如檢察官欲依毒品危害防制
    條例第24條規定，以緩起訴方式替代觀察、勒戒時，自應訊
    問行為人是否同意接受戒癮治療。是緩起訴之戒癮治療應屬
    法律賦予檢察官偵查裁量結果之作為，不得認為係施用毒品
    者所享有之權利。故檢察官於偵查中並未就應聲請觀察、勒
    戒或給予緩起訴處分之相關裁量要件予以訊問或原審法院未
    傳訊被告到庭陳述意見，逕依本件案卷之訴訟資料書面審理
    後，裁定被告應送勒戒處所觀察、勒戒，並無違反正當程序
    ，亦無何違反比例原則裁量違法之處，難謂有何違反程序之
    情。至被告另以個人因素為由提起本件抗告云云，非屬是否
    應裁定令被告入觀察、勒戒處所施以觀察、勒戒所需考量之
    因素，已如前述，自不能執為免除觀察、勒戒處分之理由，
    是抗告意旨請求撤銷並駁回原裁定云云，尚非有據。
　㈢本院審核上開卷證資料，認原審依檢察官之聲請，裁定被告
    施用第一級毒品，應送勒戒處所觀察、勒戒，經核並無不合
    。被告復未提出任何證據證明其係於犯罪未發覺前，已自動
    向行政院衛生署指定之醫療機構請求治療，自無毒品危害防
    制條例第21條第1項規定適用之餘地。又毒品危害防制條例
    第24條規定，檢察官是否給予被告為附命完成戒癮治療之緩
    起訴處分，屬檢察官之職權，是本件檢察官未依毒品危害防
    制條例第24條，改以緩起訴處分方式轉介毒品施用者前往醫
    療院所治療即「檢察官依職權給予被告為附命完成戒癮治療
    之緩起訴處分」，此非本院所得審酌之事項。本件檢察官既
    未為附命完成戒癮治療之緩起訴處分，被告之請求並非可免
    除觀察、勒戒並給予戒癮治療之法定事由，於法自屬無據。
    本件抗告為無理由，應予駁回。
據上論斷，依刑事訴訟法第412條，裁定如主文。　
中　　華　　民　　國　　111 　年　　6 　　月　　7 　　日
                  刑事第十九庭  審判長法　官  曾淑華
                                      法　官  陳文貴
                                      法　官  許文章
以上正本證明與原本無異。
不得再抗告。
                                      書記官  陳盈芝
中　　華　　民　　國　　111 　年　　6 　　月　　7 　　日